ACORDAO-COMPLETO-2423005

ACÓRDÃO 5864/2021 ATA 10/2021 - SEGUNDA CÂMARA

VISTOS, relatados e discutidos este processo de Recurso de Reconsideração interposto por Jacqueline Freitas Melo da Silva, ex-Secretária de Saúde do Município de Batalha/PI, em face do Acórdão 1664/2019-TCU-Segunda Câmara, mantido em sede de embargos por meio do Acórdão 3325/2019-TCU-Segunda Câmara;
ACORDAM os Ministros do Tribunal de Contas da União, reunidos em sessão de 2ª Câmara, diante das razões expostas pelo relator, com fundamento nos arts. 32 e 33 da Lei 8.443/1992, em:
9.1. conhecer do presente Recurso de Reconsideração, para, no mérito, dar-lhe provimento, no sentido de suprimir a multa constante no item 9.4 do Acórdão 1664/2019-TCU-Segunda Câmara e julgar regulares suas contas, dando-lhe quitação, com fundamento nos artigos 16, inciso II, 18 e 23, inciso II, da Lei 8.443/1992;
9.2. dar ciência desta deliberação à recorrente.

Recurso de Reconsideração interposto por Jacqueline Freitas Melo da Silva, ex-Secretária de Saúde do Município de Batalha/PI, em face do Acórdão 1664/2019-TCU-2ª Câmara, mantido em sede de embargos por meio do Acórdão 3325/2019-TCU-2ª Câmara

Segunda Câmara

Prefeitura Municipal de Batalha - PI.

3. Interessados/Responsáveis/Recorrentes:
3.1. Responsáveis: Jacqueline Freitas Melo da Silva (XXX.024.593-XX); Município de Batalha - PI (06.553.903/0001-86).
3.2. Recorrente: Jacqueline Freitas Melo da Silva (XXX.024.593-XX).

13.1. Ministros presentes: Bruno Dantas (Presidente), Augusto Nardes, Aroldo Cedraz (Relator) e Raimundo Carreiro.
13.2. Ministros-Substitutos presentes: Marcos Bemquerer Costa e André Luís de Carvalho.

AROLDO CEDRAZ

Ministro-Substituto André Luís de Carvalho.

Incluo como parte integrante deste Relatório e transcrevo a seguir a instrução de peça 85, com a qual anuiu o corpo dirigente da Serur (peça 86) :
	INTRODUÇÃO
1.	Examina-se, nesta oportunidade, recurso de reconsideração (peça 66) interposto por Jacqueline Freitas Melo da Silva, ex-Secretária de Saúde do Município de Batalha/PI, em face do Acórdão 1664/2019-TCU-Segunda Câmara (peça 46) , mantido em sede de embargos por meio do Acórdão 3325/2019-TCU-Segunda Câmara (peça 61) , ambos sob a relatoria do Exmo. Ministro André Luís de Carvalho, cujo teor transcreve-se abaixo:
VISTOS, relatados e discutidos estes autos de tomada de contas especial instaurada pelo Ministério da Saúde em desfavor de Jacqueline Freitas Melo da Silva, como então secretária municipal de Saúde (gestão: de 19/11/2010 a 31/12/2012) , diante de fraudes no cadastro de médicos junto ao Sistema de Cadastro Nacional de Estabelecimentos de Saúde - SCNES no âmbito do Programa da Estratégia Saúde da Família perante o Município de Batalha - PI, com o consequente recebimento indevido de incentivos financeiros do Fundo Nacional de Saúde sob o valor total de R$ 76.800,00 durante o exercício de 2011;
ACORDAM os Ministros do Tribunal de Contas da União, reunidos em Sessão da Segunda Câmara, ante as razões expostas pelo Relator, em:
9.1. fixar o novo e improrrogável prazo de 15 (quinze) dias, nos termos dos arts. 12, §§ 1º e 2º, e 16, § 2º, da Lei nº 8.443, de 1992, e no art. 202, §§ 2º e 3º, do RITCU, para que o Município de Batalha - PI efetue e comprove, perante o Tribunal (art. 214, III, "a", do RITCU) , o recolhimento do débito apurado nestes autos em favor do Tesouro Nacional, atualizado monetariamente desde as datas indicadas até o efetivo recolhimento, nos termos da legislação vigente, sob as seguintes condições:
	Data da Ocorrência
	Valor Histórico (R$) 

	03/02/2011
	19.200,00

	15/02/2011
	19.200,00

	15/03/2011
	19.200,00

	12/04/2011
	19.200,00

9.2. determinar que a unidade técnica autue processo apartado específico, por meio de cópia integral do presente processo de TCE, com o intuito de promover o acompanhamento da medida prolatada pelo item 9.1 deste Acórdão;
9.3. informar ao Município de Batalha - PI que a liquidação tempestiva do débito, com a incidência apenas da atualização monetária, sanará o processo e permitirá que as contas do aludido município sejam julgadas regulares com ressalva, dando-lhe quitação, ao passo que, de outra sorte, o não recolhimento da dívida ensejará o julgamento pela irregularidade das contas, com a condenação em débito, não só atualizado, mas, aí, acrescido de juros de mora, além da aplicação de multa legal sob o valor de até 100% do débito atualizado, nos termos do art. 12, §§ 1º e 2º, da Lei nº 8.443, de 1992, e no art. 202, §§ 2º e 3º, do RITCU;
9.4. julgar irregulares as contas da Sra. Jacqueline Freitas Melo da Silva, nos termos dos arts. 1º, inciso I, 16, inciso III, alíneas "b" e "c", 19, e 23, inciso III, da Lei nº 8.443, de 1992, para lhe aplicar a multa prevista no art. 58, II e III, da Lei nº 8.443, de 1992, sob o valor de R$ 25.000,00 (vinte e cinco mil reais) , com a fixação do prazo de 15 (quinze) dias, contados da ciência desta deliberação, para comprovar, perante o Tribunal (art. 214, III, "a", do RITCU) , o recolhimento da dívida ao Tesouro Nacional, atualizada monetariamente na forma da legislação em vigor;
9.5. autorizar, desde já, caso solicitado, o parcelamento das dívidas fixadas por este Acórdão em até 36 (trinta e seis) parcelas, nos termos do art. 217 do RITCU, esclarecendo aos responsáveis que a falta de pagamento de qualquer parcela importará no vencimento antecipado do saldo devedor, nos termos do art. 217, § 2º, do RITCU;
9.6. autorizar, desde logo, a cobrança judicial da dívida fixada pelo item 9.4 deste Acórdão, nos termos do art. 28, inciso II, da Lei n.º 8.443, de 1992, caso não atendida a notificação;
9.7. determinar que a unidade técnica adote as seguintes medidas:
9.7.1. envie a cópia deste Acórdão, acompanhado do Relatório e da Proposta de Deliberação que o fundamenta, à Procuradoria da República no Estado do Piauí, nos termos do art. 209, § 7º, do RITCU, para o ajuizamento das ações civis e penais cabíveis; e
9.7.2. promova o acompanhamento das medidas determinadas pelos itens 9.1 a 9.3 deste Acórdão, dando prosseguimento ao correspondente processo apartado.
	HISTÓRICO
2.	Trata-se de tomada de contas especial instaurada pelo Ministério da Saúde em desfavor de Jacqueline Freitas Melo da Silva, ex-Secretária de Saúde (gestão: de 19/11/2010 a 31/12/2012) , diante de fraudes no cadastro de médicos junto ao Sistema de Cadastro Nacional de Estabelecimentos de Saúde - SCNES no âmbito do Programa da Estratégia Saúde da Família perante o Município de Batalha - PI, com o consequente recebimento indevido de incentivos financeiros do Fundo Nacional de Saúde sob o valor total de R$ 76.800,00 durante o exercício de 2011.
3.	O Denasus, por meio do Relatório de Auditoria 11754/2012 (peça 1, p. 38-76) , do Relatório Complementar 11754/2013 (peça 5, p. 192-204) e do Relatório do Tomador de Contas Especial 172/2013 (peça 6, p. 23-29) , concluiu pela irregularidade no cadastro, e na sua mantença, no SCNES de profissionais médicos da Estratégia de Saúde da Família, sem que os mesmos tivessem prestado atendimento nos Postos de Saúde cadastrados, evidenciando a existência de fraude no referido sistema de cadastro e, ainda, pelo recebimento indevido de incentivos financeiros do Fundo Nacional de Saúde, no total de R$ 76.800,00.
4.	Por meio do Acórdão 1664/2019 (peça 46) , relator Ministro André Luís de Carvalho, a Segunda Câmara deste Tribunal de Contas da União (TCU) concedeu prazo a Municipalidade para que efetuasse o recolhimento do débito de R$  76.800,00 (valor histórico) e cominou multa à então Secretária Municipal de Saúde de R$ 25.000,00, em face "de fraudes no cadastro de médicos junto ao Sistema de Cadastro Nacional de Estabelecimentos de Saúde - SCNES no âmbito do Programa da Estratégia Saúde da Família perante o Município de Batalha - PI, com o consequente recebimento indevido de incentivos financeiros do Fundo Nacional de Saúde sob o valor total de R$ 76.800,00 durante o exercício de 2011" (peça 47) 
5.	Nesta fase processual, cumpre-nos examinar o recurso de reconsideração (peça 66) interposto pela ex-Secretária de Saúde.
ADMISSIBILIDADE
6.		O recurso de reconsideração interposto por Jacqueline Freitas Melo da Silva foi conhecido pelo Ministro Aroldo Cedraz (peça 70) , com fulcro nos artigos 277, inciso I, e 278, caput e § 1º, do Regimento Interno do TCU, com a suspensão dos itens 9.4 e 9.6 do decisum, somente em relação à responsável. 
	MÉRITO                                                                                                                                                                                                                                                                                                                                                                                                                                                                                                                                                                                                                                                                                                                                                                                                                                                                                                                                                                                                                                                                                                                                                                                                                                                                                                                                                                                                                                                                                                                                                                                                                                                                                                                                                                                                                                                                                                                                                                                                                                                                                                                                                                                                                                                                                                                                                                                                                                                                                                                                                                                                                                                                                                                                                                                                                                                                                                                                                                                                                                                                                                                                                                                                                                                                                                                                                                                                                                                                                                                                                                                                                                                                                                                                                                                                                                                                                                                                                                                                                                                                                                                                                                                                                                                                                                                                                                                                                                                                                                                                
	Delimitação 
7.	Constitui objeto do recurso definir se:
a)	ocorreu a prescrição da pretensão punitiva e cerceamento de defesa tendo em vista que transcorreu quase 7 (sete) anos entre o ato tido por irregular e a citação efetivada por este Tribunal de Contas da União (TCU) ;
b)	o TCU detém competência para apreciar a aplicação dos recursos repassados à Municipalidade;
c)	há ilegitimidade passiva da ex-Secretária de Saúde, tendo em vista que tinha um coordenador responsável por atos relativos à Estratégia de Saúde da Família (ESF) ;
d)	os recursos federais foram efetivamente empregados e houve a efetiva prestação dos serviços; inexistindo dano ao erário, desvio de finalidade e comprovação de fraude;
e)	a conduta da ex-Secretária foi individualizada; se a falha na alimentação do SCNES é de natureza formal e se a responsável deve ser responsabilidade pela inserção dos dados dos médicos; e
f)	a inexistência de dolo ou má-fé tem o condão de afastar a sanção.
	Da análise da prescrição (peça 66, p. 3-10) 
8.	Jacqueline Freitas Melo da Silva aduz que transcorreu cerca de 7 (sete) anos entre o ato inquinado e a citação realizada por este Tribunal de Contas, razão pela qual requer a declaração de nulidade, com fundamento na Lei 9.873, de 1999 e no art. 23 da Lei 8.429, de 1992.
9.	Sustenta, ainda, que "não seria justo instaurar um procedimento de investigação e apuração de responsabilidade administrativa, in casu, uma Tomada de Contas Especial, após transcorrido mais de cinco anos", pois implicaria em "em sério cerceamento de defesa ao requerente, uma vez que, por mais que esteja com a razão, a distância temporal dos fatos não lhe permite apresentar qualquer prova em seu favor" (p. 9) . 
10.	Assevera que o Supremo Tribunal Federal (STF) "avança no sentido da aplicação da prescrição quinquenal, com uma solução para todos os casos, qual seja a da aplicabilidade da lei 9.873/99" (p. 4) , conforme decisão prolatada no bojo do MS 35971TP/DF e entendimento dominante do Tribunal Regional Federal da 1ª Região. 
	Análise
11.	Sabe-se que este Tribunal tem decidido que a não comunicação processual do responsável após mais de dez anos de ocorrência das irregularidades pode inviabilizar o exercício do direito de ampla defesa, devido à natural dificuldade de se reconstituírem os fatos e se reunirem os documentos necessários à comprovação da regular aplicação dos recursos, conforme excerto do voto condutor do Acórdão 1930/2015-TCU-Plenáriolénário proferido pelo Exmo. Ministro Walton Alencar Rodrigues, verbis:
Soma-se ao exposto o fato de os gestores envolvidos com a assinatura do contrato original não terem sido chamados aos autos até o momento ou questionados sobre eventuais preços originalmente acima dos referenciais de mercado. Quanto a esse aspecto, a jurisprudência do Tribunal é firme no sentido de que a não comunicação ao responsável após mais de dez anos da ocorrência das irregularidades pode inviabilizar o exercício do direito de ampla defesa, devido à natural dificuldade de se reconstituírem os fatos e se reunirem os documentos necessários à comprovação da regular aplicação dos recursos. (Grifos acrescidos) .
12.	No presente caso, não há que se falar a cerceamento defesa, tendo em vista que não transcorreu o lapso decenal que poderia, em tese, ensejar violação ao contraditório. 
13.	Acerca da prescrição, a ex-Secretária de Saúde alega que o STF no MS 35971TP/DF e o Colendo Tribunal Regional Federal da 1ª Região encamparam a tese da prescrição quinquenal, invocando normas específicas que prevê o prazo de cinco anos  (Lei 9.873, de 1999 e o art. 23 da Lei 8.429, de 1992) . Acontece que o artigo 37, parágrafo 5º, in fine, da Constituição Federal de 1998 prevê que as ações que visam ao ressarcimento do erário - a exemplo da tomada de contas em comento - são imprescritíveis, não tendo incidência analógica do prazo quinquenal previsto na Lei de Procedimento Administrativo. Esse é o entendimento deste Tribunal de Contas da União (TCU) , conforme excerto do Acórdão 2709/2008-TCU-Plenário, Ministro Benjamin Zymler, verbis:
"SUMÁRIO: INCIDENTE DE UNIFORMIZAÇÃO DE JURISPRUDÊNCIA. INTERPRETAÇÃO DA PARTE FINAL DO § 5º DO ART. 37 DA CONSTITUIÇÃO FEDERAL. IMPRESCRITIBILIDADE DAS AÇÕES DE RESSARCIMENTO AO ERÁRIO. CONSONÂNCIA COM POSICIONAMENTO RECENTE DO SUPREMO TRIBUNAL FEDERAL. REMESSA DE CÓPIA DO ACÓRDÃO À COMISSÃO DE JURISPRUDÊNCIA DO TCU.
 (...) 
9.1. deixar assente no âmbito desta Corte que o art. 37 da Constituição Federal conduz ao entendimento de que as ações de ressarcimento movidas pelo Estado contra os agentes causadores de danos ao erário são imprescritíveis, ressalvando a possibilidade de dispensa de instauração de tomada de contas especial prevista no §4º do art. 5º da IN TCU nº 56/2007" (TC-Processo 005.378/2000-2, Rel. Min. Benjamin Zymler, grifo acrescido) .
14.	O Plenário do Supremo Tribunal Federal, no julgamento do Mandado de Segurança n. 26.210, igualmente fixou tese da imprescritibilidade das ações de ressarcimento por danos ao erário: 
EMENTA: MANDADO DE SEGURANÇA. TRIBUNAL DE CONTAS DA UNIÃO. BOLSISTA DO CNPq. DESCUMPRIMENTO DA OBRIGAÇÃO DE RETORNAR AO PAÍS APÓS TÉRMINO DA CONCESSÃO DE BOLSA PARA ESTUDO NO EXTERIOR. RESSARCIMENTO AO ERÁRIO. INOCORRÊNCIA DE PRESCRIÇÃO. DENEGAÇÃO DA SEGURANÇA. I - O beneficiário de bolsa de estudos no exterior patrocinada pelo Poder Público, não pode alegar desconhecimento de obrigação constante no contrato por ele subscrito e nas normas do órgão provedor. II - Precedente: MS 24.519, Rel. Min. Eros Grau. III - Incidência, na espécie, do disposto no art. 37, § 5º, da Constituição Federal, no tocante à alegada prescrição. IV - Segurança denegada. (grifamos; MS 26210/DF; Relator (a) :  Min. RICARDO LEWANDOWSKI; Julgamento:  04/09/2008; Órgão Julgador:  Tribunal Pleno) 
15.	A jurisprudência do Supremo Tribunal Federal está pacificada nesse sentido, conforme se extrai dos recentes julgados de ambas as suas turmas:
EMENTA: AGRAVO REGIMENTAL NO RECURSO EXTRAORDINÁRIO COM AGRAVO. ADMINISTRATIVO E CONSTITUCIONAL. 1) AÇÃO DE RESSARCIMENTO AO ERÁRIO: IMPRESCRITIBILIDADE. PRECEDENTES. 2) OCORRÊNCIA DE DANO: NECESSIDADE DE REEXAME DE PROVAS. SÚMULA N. 279 DO SUPREMO TRIBUNAL FEDERAL. AGRAVO REGIMENTAL AO QUAL SE NEGA PROVIMENTO. (ARE 772852 AgR, Relator (a) :  Min. CÁRMEN LÚCIA, Segunda Turma, julgado em 11/03/2014, PROCESSO ELETRÔNICO DJe-057 DIVULG 21-03-2014 PUBLIC 24-03-2014) 
EMENTA Agravo regimental no recurso extraordinário. Alegada ausência de esgotamento de instância, em virtude da não interposição de embargos de divergência. Não ocorrência. Medida cautelar preparatória de futura ação de ressarcimento. Imprescritibilidade pacificamente reconhecida pela Corte. 1. Não há que se falar em ausência de esgotamento de instância, pois o recurso de embargos de divergência, dado seu caráter facultativo, não se enquadra dentre os recursos ordinários, a que alude o verbete da Súmula nº 281 da Corte. 2. A discussão sobre a natureza da ação civil pública em tela, se de improbidade administrativa ou de ressarcimento por supostos danos causados ao erário, bem como sobre sua eventual imprescritibilidade, não prescinde da análise dos fatos e das provas dos autos, a qual é incabível na via extraordinária, a teor do disposto na Súmula nº 279 da Corte. 3. Agravo regimental não provido. (RE 601707 AgR, Relator (a) :  Min. DIAS TOFFOLI, Primeira Turma, julgado em 29/10/2013, ACÓRDÃO ELETRÔNICO DJe-233 DIVULG 26-11-2013 PUBLIC 27-11-2013) 
Ementa: AGRAVO REGIMENTAL NO AGRAVO DE INSTRUMENTO. DIREITO ADMINISTRATIVO. DANO AO ERÁRIO. ARTIGO 37, §5º, DA CF. IMPRESCRITIBILIDADE. PRECEDENTES. PRETENSÃO DE REJULGAMENTO DA CAUSA PELO PLENÁRIO E ALEGAÇÃO DE NECESSIDADE DE DEMONSTRAÇÃO DE DANO CONCRETO PARA SE IMPOR A CONDENAÇÃO AO RESSARCIMENTO EM RAZÃO DO DANO CAUSADO À ADMINISTRAÇÃO PÚBLICA. SUBMISSÃO DA MATÉRIA A REEXAME PELO PLENÁRIO DO SUPREMO TRIBUNAL FEDERAL. AGRAVO REGIMENTAL PROVIDO, DETERMINANDO-SE O PROCESSAMENTO DO RECURSO OBSTADO NA ORIGEM. 1. O Supremo Tribunal Federal tem jurisprudência assente no sentido da imprescritibilidade das ações de ressarcimentos de danos ao erário. Precedentes: MS n.º 26210/DF, Tribunal Pleno, Relator o Ministro Ricardo Lewandowski, 10.10.2008; RE n.º 578.428/RS-AgR, Segunda Turma, Relator o Ministro Ayres Britto, DJe 14.11.2011; RE n.º 646.741/RS-AgR, Segunda Turma, Relator o Ministro Gilmar Mendes, DJe 22.10.2012; AI n.º 712.435/SP-AgR, Primeira Turma, Relatora a Ministra Rosa Weber, DJe 12.4.2012. 2. Agravo regimental. Pleito formalizado no sentido de submeter o tema a reexame do Plenário da Corte. Cabimento da pretensão, porquanto entendo relevante a questão jurídica e aceno com a necessidade de reapreciação da matéria pelo Supremo Tribunal Federal. 3. Agravo regimental provido, determinando-se o processamento do recurso extraordinário obstado pelo Tribunal de origem. (AI 819135 AgR, Relator (a) :  Min. LUIZ FUX, Primeira Turma, julgado em 28/05/2013, ACÓRDÃO ELETRÔNICO DJe-161 DIVULG 16-08-2013 PUBLIC 19-08-2013) 
16.	Importante ressaltar que, mais recentemente, o Plenário do Supremo Tribunal Federal, no julgamento do RE 669069, com repercussão geral, decidiu pela prescritibilidade das ações de reparação de danos à Fazenda Pública decorrentes de ilícito civil:
Ementa: CONSTITUCIONAL E CIVIL. RESSARCIMENTO AO ERÁRIO. IMPRESCRITIBILIDADE. SENTIDO E ALCANCE DO ART. 37, § 5º, DA CONSTITUIÇÃO. 1. É prescritível a ação de reparação de danos à Fazenda Pública decorrente de ilícito civil. 2. Recurso extraordinário a que se nega provimento.  (grifamos; RE 669069/MG; Relator (a) :  Min. TEORI ZAVASKI; Julgamento:  03/02/2016; Órgão Julgador:  Tribunal Pleno) 
17.	É de se destacar que a decisão supra foi objeto de Embargos de Declaração opostos pelo Procurador-Geral da República, o qual, em sua peça recursal, buscou, entre outras coisas, aclarar o sentido da expressão "ilícito civil". Ao julgar os referidos Embargos, o STF assim se manifestou:
Ementa: PROCESSUAL CIVIL. EMBARGOS DE DECLARAÇÃO NO RECURSO EXTRAORDINÁRIO. RESSARCIMENTO AO ERÁRIO. DANO DECORRENTE DE ILÍCITO CIVIL. PRESCRITIBILIDADE. SENTIDO ESTRITO DA EXPRESSÃO "ILÍCITO CIVIL", DELIMITADO PELO ACÓRDÃO EMBARGADO. FIXAÇÃO DO TERMO INICIAL DO PRAZO PRESCRICIONAL. MATÉRIA INFRACONSTITUCIONAL. MODULAÇÃO DE EFEITOS DA TESE FIRMADA NO ACÓRDÃO EMBARGADO. NÃO DEMONSTRAÇÃO DE MOTIVO RELEVANTE DE INTERESSE SOCIAL OU DE SEGURANÇA JURÍDICA. REDISCUSSÃO DE QUESTÕES DECIDIDAS. IMPOSSIBILIDADE. EMBARGOS DE DECLARAÇÃO REJEITADOS.  (grifamos; RE 669069 ED/MG; Relator (a) :  Min. TEORI ZAVASKI; Julgamento:  16/06/2016; Órgão Julgador:  Tribunal Pleno) 
18.	Nota-se que a ementa supra (Embargos de Declaração) explicita que o sentido da expressão "ilícito civil" foi devidamente estabelecido quando do julgamento dos Embargos de Declaração opostos em face do RE 669069, nos termos do Voto do Exmo. Ministro Teori Zavaski, que conduziu o julgamento dos Embargos de Declaração:
3. Nos debates travados na oportunidade do julgamento ficou clara a opção do Tribunal de considerar como ilícito civil os de natureza semelhante à do caso concreto em exame, a saber: ilícitos decorrentes de acidente de trânsito. O conceito, sob esse aspecto, deve ser buscado pelo método de exclusão: não se consideram ilícitos civis, de um modo geral, os que decorrem de infrações ao direito público, como os de natureza penal, os decorrentes de atos de improbidade e assim por diante. Ficou expresso nesses debates, reproduzidos no acórdão embargado, que a prescritibilidade ou não em relação a esses outros ilícitos seria examinada em julgamento próprio.
19.	Por isso mesmo, recentemente, o Supremo Tribunal Federal reconheceu a repercussão geral de dois temas relacionados à prescritibilidade da pretensão de ressarcimento ao erário: (a) Tema 897 - "Prescritibilidade da pretensão de ressarcimento ao erário em face de agentes públicos por ato de improbidade administrativa"; e (b) Tema 899 - "Prescritibilidade da pretensão de ressarcimento ao erário fundada em decisão de Tribunal de Contas".
20.	Em relação ao Tema 897 da Repercussão Geral, o STF fixou, quando do julgamento do RE 852475 em 8/8/2018 (publicada no DJE em 25/3/2019 - Ata 35/2019. DJE n° 58) , a seguinte tese: "São imprescritíveis as ações de ressarcimento ao Erário fundadas na prática de ato doloso tipificado na Lei de Improbidade Administrativa" (Grifos acrescidos) , nos termos da ementa abaixo transcrita:
"DIREITO CONSTITUCIONAL. DIREITO ADMINISTRATIVO. RESSARCIMENTO AO ERÁRIO. IMPRESCRITIBILIDADE. SENTIDO E ALCANCE DO ART. 37, § 5 º, DA CONSTITUIÇÃO. 1. A prescrição é instituto que milita em favor da estabilização das relações sociais. 2. Há, no entanto, uma série de exceções explícitas no texto constitucional, como a prática dos crimes de racismo (art. 5º, XLII, CRFB) e da ação de grupos armados, civis ou militares, contra a ordem constitucional e o Estado Democrático (art. 5º, XLIV, CRFB) . 3. O texto constitucional é expresso (art. 37, § 5º, CRFB) ao prever que a lei estabelecerá os prazos de prescrição para ilícitos na esfera cível ou penal, aqui entendidas em sentido amplo, que gerem prejuízo ao erário e sejam praticados por qualquer agente. 4. A Constituição, no mesmo dispositivo (art. 37, § 5º, CRFB) decota de tal comando para o Legislador as ações cíveis de ressarcimento ao erário, tornando-as, assim, imprescritíveis. 5. São, portanto, imprescritíveis as ações de ressarcimento ao erário fundadas na prática de ato doloso tipificado na Lei de Improbidade Administrativa. 6. Parcial provimento do recurso extraordinário para (i) afastar a prescrição da sanção de ressarcimento e (ii) determinar que o tribunal recorrido, superada a preliminar de mérito pela imprescritibilidade das ações de ressarcimento por improbidade administrativa, aprecie o mérito apenas quanto à pretensão de ressarcimento."
21.	O Tema 899 da Repercussão Geral, prescritibilidade da pretensão de ressarcimento ao erário fundada em decisão de Tribunal de Contas (RE 636886) , não foi apreciado, ainda, pelo STF. Não obstante, a Procuradoria-Geral da República propôs a fixação da seguinte tese:
São imprescritíveis as pretensões de ressarcimento ao erário fundadas em decisão de Tribunal de Contas por dano patrimonial decorrente de relações jurídico-administrativas ou resultante de atos de improbidade administrativa, cuja decisão há de impor-se e prevalecer, como regra, independentemente da interpretação dada aos fatos pelo Poder Judiciário. (Grifos acrescidos) .
22.	Observa-se, então, que não assiste razão ao recorrente quando afirma que o STF estaria avançando "no sentido da aplicação da prescrição quinquenal" (peça 66, p. 4) . Ora, ao interpretar o art. 37, § 5º, da Constituição Federal e firmar a tese da imprescritibilidade das ações de reparação de dano movidas pelo Estado, fundadas em decisões das Cortes de Contas, o STF fez a devida ponderação de princípios constitucionais. E ao fazê-lo, entendeu ser a dita imprescritibilidade compatível com os princípios da segurança jurídica e da razoabilidade.
23.	Sabe-se, ainda, que, no que concerne ao prazo prescricional da sanção pecuniária,  este Tribunal, por meio do Acórdão 1441/2016-TCU-Plenário, em sede de uniformização de jurisprudência, pacificou o entendimento de que o ato que ordenar a citação, a audiência ou oitiva da parte interrompe a prescrição decenal da pretensão punitiva do TCU, nos termos do art. 202, inciso I, da Lei 10.406/2002 (Código Civil) , contado a partir da data da ocorrência da irregularidade sancionada, nos termos do art. 189 da referida Lei. No caso concreto, o ato que ordenou a citação ocorreu em 18/10/2017 (peça 25) e o fato gerador da multa ocorreu em 2010, quando do cadastramento ilegal dos médicos no SCNES. Logo, não ocorreu a prescrição da pretensão punitiva. 
24.	Por derradeiro, esclarece-se que a decisão monocrática do Exmo. Ministro Marco Aurélio, que deferiu liminar e suspendeu os efeitos de uma condenação imposta pelo TCU, não pode ser entendida como um avanço do STF "no sentido da aplicação da prescrição quinquenal", mormente pelo acima exposto.
	Da análise da competência do Tribunal de Contas da União para apreciar o repasse de recursos ao Município por meio do Fundo Nacional de Saúde (peça 66, p. 11) 
25.	Jacqueline Freitas Melo da Silva assevera que "a presente matéria é competência do TCE e da Justiça Estadual, eis que os recursos recebidos a título de transferência incorporam o patrimônio municipal", conforme entendimento do Superior Tribunal de Justiça (STJ) contido na Súmula 209. 
	Análise
26.	Esse argumento foi detalhadamente analisado no relatório (vide peça 48, p. 6-7, itens 31 a 36) e no item 7 do voto condutor (peça 47) do Acórdão 1664/2019-TCU-Segunda Câmara, cujo teor transcreve-se abaixo:
7. A jurisprudência do TCU está firmada, aliás, no sentido da fixação da sua competência para fiscalizar os recursos federais inerentes ao SUS (v.g.: Acórdão 6828/2017-TCU-Primeira Câmara) , tendo, por exemplo, o Acórdão 1.426/3025 [2015] sido proferido pelo Plenário do TCU no sentido de que "os recursos repassados pelo SUS aos demais entes federativos, via Fundo Nacional de Saúde, constituem recursos federais, estando sujeitos à fiscalização do TCU todas as despesas de ações e serviços pagos à conta desses recursos, independentemente da forma de transferência".
27.	Esse é o entendimento do Supremo Tribunal Federal, conforme ementas do MS 33561 Agr/DF e do RHC 98564/DF, abaixo transcritas:
MS 33561 Agr/ DF - DISTRITO FEDERAL
AG REG. EM MANDADO DE SEGURANÇA
14/10/2016
AGRAVO REGIMENTAL EM RECURSO EXTRAORDINÁRIO. DIREITO ADMINISTRATIVO. TRIBUNAL DE CONTAS DA UNIÃO. COMPETÊNCIA. CONCURSO MATERIAL. FRAUDE. SISTEMA ÚNICO DE SAÚDE. ADMINISTRADOR DE HOSPITAL. SIGILOS BANCÁRIO E FISCAL. PROVA EMPRESTADA. APLICAÇÃO RETROATIVA DE LEI. CARÁTER SANCIONADOR. 1. A competência do TCU é fixada a partir da origem dos recursos públicos, logo independe da natureza do ente envolvido na relação jurídica, inclusive na seara do Sistema Único de Saúde. 2. É possível a utilização em processo administrativo de provas emprestadas de processo penal, quando haja conexão entre os feitos. 3. A controvérsia relativa à retroatividade da aplicação da Lei 8.443/92 ao caso concreto cinge-se ao âmbito infraconstitucional. 4. Agravo regimental a que se nega provimento. (Grifos acrescidos) .
RHC 98564 / DF - DISTRITO FEDERAL
RECURSO EM HABEAS CORPUS
15/09/2009
EMENTA: HABEAS CORPUS. DESVIO DE VERBAS DO SISTEMA ÚNICO DE SAÚDE --- SUS.INTERESSE DA UNIÃO. ARTIGO 109, IV DA CONSTITUIÇÃO DO BRASIL. COMPETÊNCIA DA JUSTIÇA FEDERAL. SECRETÁRIO DE ESTADO. PRERROGATIVA DE FORO. ATRIBUIÇÃO DA PROCURADORIA REGIONAL DA REPÚBLICA. Procedimentos administrativos criminais --- PACs --- instaurados para apurar supostos desvios de verbas do Sistema Único de Saúde --- SUS. Verbas federais sujeitas à fiscalização do Tribunal de Contas da União. Nítido interesse da União, a teor do artigo 109, IV da Constituição do Brasil. Envolvimento do Secretário de Saúde do Estado do Piauí, a atrair a competência do Tribunal Regional Federal da Primeira Região, bem assim a atribuição da Procuradoria Regional da República. Ordem denegada. (Grifos acrescidos) .
28.	Como se vê, não resta dúvida que cabe ao TCU fiscalizar a aplicação dos recursos federais repassados pelo SUS aos demais entes federativos, via Fundo Nacional de Saúde.
	Da análise da alegação de ilegitimidade passiva da ex-Secretária de Saúde (p. 10-11) 
29.	A ex-Secretária de Saúde aduz que o programa Estratégia de Saúde da Família (ESF) tinha um Coordenador responsável, que era o Sr. Edmar José de Figueiredo, o qual era o responsável pela contratação, exoneração, pagamento de pessoal relativo ao ESF.
30.	Ademais, alega que não há a comprovação no processo de que praticou algum ato capaz de gerar dano ao erário municipal ou que o mesmo tenha agido com dolo e/ou má-fé.
	Análise
31.	No âmbito civil, sabe-se que para se configurar a legitimidade do réu é preciso que haja relação de sujeição à pretensão do autor. No caso dos processos que tramitam neste Tribunal, deve-se se perquirir se o agente público era competente para praticar ou deixar de praticar o ato inquinado.
32.	Sabe-se que o responsável é parte no processo e que "responsável é aquele que figure no processo em razão da utilização, arrecadação, guarda, gerenciamento ou administração de dinheiros, bens e valores públicos, ou pelos quais a União responda, ou que, em nome desta, assuma obrigações de natureza pecuniária, ou por ter dado causa a perda, extravio ou outra irregularidade de que resulte prejuízo ao Erário", nos termos da Resolução 36, de 1995, que estabelece procedimentos sobre o exercício da ampla defesa no âmbito do Tribunal de Contas da União.
33.	Então, não há dúvidas que Jacqueline Freitas Melo da Silva, por ocupar o cargo de Secretária de Saúde, devia ser arrolada no processo como responsável, conforme bem destacou o Exmo. Ministro André Luís de Carvalho no item 6 do voto (peça 47) condutor do Acórdão 1664/2019-TCU-Segunda Câmara, verbis:
6. A defesa apresentada pela Sra. Jacqueline Freitas Melo da Silva não merece prosperar, estando a sua legitimidade passiva devidamente configurada pelo art. 9, III, da Lei nº 8.080, de 1990, quando, de forma categórica, atribui a direção do SUS, no âmbito dos municípios, às respectivas secretarias de saúde, além da Portaria nº 648/GM, de 2006, e da Portaria nº 2.488, de 2011, ao atribuírem em prol das secretarias de saúde a competência para organizar, executar e gerenciar os serviços e as ações de Atenção Básica. 
34.	A ex-Secretária de Saúde era ordenadora de despesas e responsável pela correta aplicação dos recursos repassados por meio Fundo Nacional de Saúde, o TCU tinha jurisdição sobre ela, a qual tinha o dever de prestar contas (art.1, inciso I; c/c art. 5, incisos I e VI) , razão pela qual a ex-Secretária fazia parte do rol de responsáveis.
35.	Como se vê, não há que se falar em aplicação subsidiária do art. 330, incisos I e II, do NCPC. Não obstante, esclarece-se que o exame de culpabilidade, que será realizado adiante, é que definirá se a responsabilidade da ex-Secretária deve ou não ser afastada, considerando dentre outros argumentos, o de que o programa Estratégia de Saúde da Família (ESF) tinha um Coordenador responsável. 
		Da análise da aplicação dos recursos, da efetiva prestação dos serviços, do dano ao erário, da responsabilidade do ente municipal e do desvio de finalidade (p. 20-21, 23-31) 
36.	Jacqueline Freitas Melo da Silva transcreve excerto do relatório (item 6) , fazendo remissão aos itens 30 e 39 da instrução contida na peça 8, para afirmar que "está comprovado no processo que os recursos federais foram empregados, bem como houve contraprestação do serviço, como corrobora a instrução processual e folhas de pagamentos juntadas aos autos" (p. 21, grifos no original) . 
37.	Adiante, a responsável transcreve (p. 29-31) excertos da primeira instrução (peça 8, p. 8-10) da Unidade Técnica de Origem, que não constou no relatório que antecede ao decisum, para concluir que "não assiste razão para a imputação do débito ou multa à ex-gestora" (p. 31) , e que a responsabilidade pelo débito seria do ente Municipal. 
38.	A ex-Secretária assere que "não se comprova a existência de qualquer desvio de finalidade dos recursos repassados pelo FNS" (p. 27) e requer aplicação do entendimento contido no Acórdão 4454/2014, relator André Luís de Carvalho, "eis que, comprovadamente, não se locupletou das verbas, bem como as mesmas foram aplicadas dentro da mesma função orçamentária (saúde) " (p. 53-54) .  
	Análise
39.	Não obstante, o débito não ter sido imputado à ex-Secretária, deve-se analisar a sua pertinência ou não, pois, caso seja suprimido, a multa cominada aquela deverá ser afastada por consequência lógica.
40.	O Fundo Nacional de Saúde do Ministério da Saúde - FNS/MS, por meio do Relatório de Auditoria 11754, de 28/5/2012 (peça 1, p. 47-51) e do Relatório de Auditoria 11754 Complementar, de 28/8/2013 (peça 5, p. 194-197) , propôs condenar Jacqueline Freitas Melo da Silva a ressarcir ao erário o montante de R$ 76.800,00 em face da Municipalidade ter recebido recursos, de forma ilegal, no âmbito do Programa da Estratégia Saúde da Família.
41.	A fim se subsidiar a análise, transcreve-se, com as devidas escusas, excerto do derradeiro Relatório de Auditoria 11754 Complementar, verbis:
1) Posto de Saúde de Piedade - Zona Rural:
O médico Henrique Neiva Cavalcante foi cadastrado no CNES no dia 24 de agosto de 2010 para trabalhar na equipe do PSF desse Posto de Saúde, com carga horária de 40 horas semanais, sob o regime de trabalho de contrato por tempo determinado, porém permaneceu no Sistema até a competência de março/2011, sendo desligado no dia 02 de maio de 2011. No entanto, no período analisado de janeiro a julho de 2011, não houve registros de frequência e nem pagamentos para o mesmo, configurando que a sua permanência cadastrada no CNES habilitou o Município a receber os recursos financeiros federais sem a devida prestação de serviços pelo médico aos usuários do SUS.
 (...) 
A permanência do médico Henrique Neiva Cavalcante cadastrado do CNES até o dia 02 de maio de 2011, sem o respectivo pagamento, registro de frequência e contrato, confirma que o mesmo estava no CNES, mas não trabalhou no município, o que habilitou a equipe do PSF de Piedade a receber os repasses financeiros do Fundo Nacional de Saúde.
2) Posto de Saúde Cortado - Zona Rural:
- O médico Jório Neiva de Moura Santo Cordeiro foi cadastrado no CNES no dia 02 de agosto de 2010 para trabalhar na equipe do PSF desse Posto de Saúde, com carga horária de 40 horas semanais, sob o regime de trabalho de contrato por tempo determinado, sendo desligado no dia 17 de janeiro de 2011. No entanto, no período analisado de janeiro a julho de 2011, não houve registros de frequência e nem pagamentos para o mesmo, configurando que a sua permanência cadastrada no CNES habilitou o Município a receber os recursos financeiros federais sem a devida prestação de serviços pelo médico aos usuários do SUS.
 (...) 
A permanência do médico Jório Neiva de Moura Santo Cordeiro cadastrado do CNES até o dia 17 de janeiro de 2011, sem o respectivo pagamento, registro de frequência e contrato, confirma que o mesmo estava no CNES, mas não trabalhou no município, o que habilitou a equipe do PSF de Cortado a receber os repasses- financeiros do Fundo Nacional de Saúde.
42.	Como se vê, o FNS atribuiu à ex-Secretária o débito de R$ 38.400,00 por cada médico cadastrado e mantido irregularmente.  
43.	Este TCU encampou o entendimento do FNS/MS, no que concerne à irregularidade, e condenou a Municipalidade e não a ex-Secretária de Saúde a ressarcir R$ 76.800,00 em decorrência de "fraudes no cadastro de médicos junto ao Sistema de Cadastro Nacional de Estabelecimentos de Saúde - SCNES no âmbito do Programa da Estratégia Saúde da Família perante o Município de Batalha - PI, com o consequente recebimento indevido de incentivos financeiros do Fundo Nacional de Saúde sob o valor total de R$ 76.800,00 durante o exercício de 2011" (vide item 1 dos votos condutores dos Acórdão 1664/2019-TCU-Segunda Câmara e  3325/2019-TCU-2ª Câmara - peças 47 e 62, respectivamente) . 
44.	A responsável não comprovou que os dois profissionais prestavam serviços à Municipalidade no período em que estiveram cadastrados no CNES. Assim, entende-se que o argumento, sem provas concretas, de que "está comprovado no processo que os recursos federais foram empregados, bem como houve contraprestação do serviço", não tem o condão de suprimir o débito. 
45.	É que o repasse de recursos no PSF fundamentava-se no cumprimento de requisitos por parte da Secretaria Municipal de Saúde, os quais, uma vez não atendidos, autorizavam a suspensão das transferências e a cobrança do ressarcimento dos valores pelo Município ao Fundo Nacional de Saúde. Em outras palavras, o não atendimento às condicionantes estabelecidas para a realização dessas transferências macularam o fato gerador do repasse, tornando-o nulo e ensejando a restituição do Fundo Nacional de Saúde, independentemente da destinação final dos recursos, pelo ente recebedor. Ou seja, o fato de os recursos, possivelmente, terem sido destinados para pagamentos de outros profissionais de saúde ou para outra despesa relacionada à saúde não invalida o caráter ilegal do repasse, não sendo necessário, desta maneira, perquirir se houve desvio de finalidade ou de objeto na aplicação daqueles recursos. 
	Da análise da individualização da conduta (p. 12-17) , da falha na alimentação no SCNES (22-28) e da responsabilidade da ex-Secretária no que se refere à inserção e manutenção dos dados dos médicos Henrique Neiva Cavalcante e Jório Neiva de Moura Santo Cordeiro no SCNES (p. 17-20) 
46.	Jacqueline Freitas Melo da Silva sustenta que deveria responder, tão somente, pelo cadastramento irregular de profissionais no SCNES, conforme Matriz de Responsabilização contida na instrução de 23/7/2018 (peça 39) .
47.	Alega que não houve a correta descrição individualizada da sua conduta e que, nos termos dos Acórdãos 1574/2014 e 2062/2014, ambos do Plenário e da relatoria do Ministro Aroldo Cedraz, os princípios do contraditório e da ampla defesa são violados quando não há a individualização das condutas. 
48.	Aduz que assumiu a gestão em 19/11/2010 e que "todos os cadastros de médicos questionados nos autos foram realizados antes da Sra. Jacqueline Freitas Melo da Silva assumir a gestão e, assim que tomou conhecimento das irregularidades, tomou as medidas cabíveis" e que "ao receber a auditoria no Município, tinha assumido o cargo de Secretária Municipal fazia mais ou menos 2 meses" (p. 17) .
49.	Ademais, afirma que "o acórdão traz a afirmação de que a ré teria fraudado o cadastro de médicos juntos ao SCNES, mesmo sem ter comprovação nos autos e sem ter oportunizado defesa à recorrente quanto a essa imputação, motivo que traz um fato novo ao processo" (p. 12-13) e entende que o TCU não pode concluir e imputar que "houve fraude no cadastro dos médicos, haja vista que, resta provado que os cadastros foram efetuados mesmo antes da responsável assumir a gestão da Secretaria de saúde municipal", não podendo ser responsabilizada pelos cadastramentos irregulares, tampouco ser-lhe atribuída a pecha, no decisum, de que "detinha consciência da ilicitude das condutas praticadas". 
	Análise 
50.	Em síntese, a ex-Secretária alega que somente fora chamada para se manifestar acerca do cadastramento irregular dos médicos, que não houve a individualização da sua conduta, e que não poderia ser-lhe atribuída a "fraude no cadastro", tendo em vista que assumiu o cargo após os atos inquinados. 
51.	Antes de examinar a matéria, faz-se mister uma breve digressão acerca dos fatos.
52.	O auditor inicial atribuiu o débito aqueles profissionais que não teriam cumprido a carga horária integral, propondo a citação destes e a audiência da ex-Secretária, em face da Irregularidade no cadastro e na sua mantença no SCNES de profissionais médicos da Estratégia de Saúde da Família, sem que os mesmos tenham prestado atendimento nos Postos de Saúde cadastrados, falta de controle do cumprimento da jornada de trabalho semanal dos profissionais da saúde e estrutura física e precário estado de conservação dos postos de saúde. Ou seja, o auditor propôs, além da irregularidade concernente ao cadastro, a audiência referente à "falta de controle do cumprimento da jornada de trabalho semanal dos profissionais da saúde" e à falta de "estrutura física e precário estado de conservação dos postos de saúde" (peça 22, p. 22) .
53.	O diretor, por sua vez, entendeu que "o mais prudente para o feito em questão seja o retorno do foco para o débito (R$ 76.800,00) originalmente quantificado pelo Denasus (constatações 183221/183223) , referente ao fato da Secretaria Municipal de Saúde de Batalha/PI ter cadastrado profissionais no SCNES simplesmente para receber incentivo financeiro do Ministério da Saúde" (peça 23, p. 4, item 22) e que "a restituição do Fundo Nacional de Saúde, independentemente da destinação final dos recursos, pelo ente recebedor (município de Batalha/PI) , podendo, ainda, haver aplicação de multa ao agente público causador da irregularidade, conforme recente Acórdão 1072/2017-TCU-Plenário" (peça 23, p. 54, item 24) , porém propôs a citação da Sra. Jacqueline pelo débito de R$ 76.800,00, em solidariedade com a Municipalidade (peça 23, p. 5, item 25.1.2) . 
54.	 O Secretário da Unidade Técnica de origem (peça 24) e o Ministro André Luís de Carvalho (peça 25) ratificaram a proposta do diretor e Jacqueline Freitas Melo e Silva foi "citada", na qualidade de Secretária de Saúde, por meio do Ofício 1592/2017 (peça 27) , nos seguintes termos:
O débito é decorrente do cadastramento irregular de profissionais no Sistema de Cadastro Nacional de Estabelecimentos de Saúde (SCNES) simplesmente para o recebimento pelo município de incentivo financeiro do Ministério da Saúde, uma vez que muitos dos profissionais não estão efetivamente atendendo à população, conforme consubstanciado no Relatório de Auditoria 11754/2012 (peça 1, p. 38-76) e Relatório Complementar 11754/2013 (peça 5, p. 192-204) violando o artigo 52 da Lei 8.080/90, inciso V, subitem 2.1, Capítulo II da Política Nacional de Atenção Básica, aprovada pela Portaria GM/MS 648/2006, revogada pela Portaria GM/MS 2488/2011, aplicável à época dos fatos.
55.	Convém deixar assente, também, que o argumento da responsável de que assumiu o cargo de Secretária após o cadastro dos médicos e o de que somente fora chamada para se defender dos cadastramentos não são fatos novos e foram analisados pelo Tribunal, conforme item 8 do voto condutor do Acórdão 1664/2019-TCU-Segunda Câmara, cujo teor transcreve-se:
8. Também não merece prosperar a alegação de não locupletamento ilícito, até porque, a despeito de a servidora não ter eventualmente se apropriado indevidamente dos aludidos recursos federais, não obstante isso, ela teria contribuído diretamente para a subjacente irregularidade ante a sua conduta omissivo-comissiva, ao deixar de exercer a necessária fiscalização sobre o efetivo cumprimento da jornada horária semanal dos aludidos profissionais de saúde, tendo sido promovido, ainda, o indevido cadastro desses profissionais, ficticiamente, visando tão somente viabilizar o subsequente repasse pecuniário federal com evidente prejuízo ao erário federal e até mesmo à população local. (Grifos acrescidos) . 
56.	 Ademais, os itens 9 e 10 do Acórdão 3325/2019-TCU-Segunda Câmara, que apreciou embargos de declaração opostos pela ex-Secretária de Saúde, explicitou o entendimento da deliberação a quo:
9. Não merece prosperar, assim, a alegação de que a citação se restringiria à inclusão irregular dos cadastros no SCNES, até porque, para além dessa falha, a aludida citação teria correlacionado as irregularidades atribuídas à então secretária de saúde com o art. 52 da Lei nº 8.080, de 1990, e o item 2.1, V, do Capítulo II, da então vigente Portaria GM/MS nº 648, de 2006, diante da irregular utilização de recursos do SUS com o desvio de finalidade pelo indevido uso do cadastro dos profissionais de saúde. 
10. Essa alegação de a citação ter se restringido apenas ao irregular cadastramento de profissionais no SCNES sequer corresponderia, aliás, à defesa originalmente apresentada pela própria responsável (ora embargante) , pois, na descrição dos fatos, ela teria assinalado que: "É relatado que houveram (sic) diversas irregularidades acerca da falta de atendimento médico nas localidades da zona rural, descumprimento da carga horária de 40 (quarenta) horas semanais, acúmulo irregular de cargos e cadastro e/ou pagamento de médicos que não atendem no Município". 
11. Também não merece prosperar a alegação de vício no acórdão, ao assinalar a ocorrência de fraude no cadastro de médicos junto ao SCNES, até porque a indevida inclusão de médicos no aludido cadastro corresponderia, sim, à perpetração de fraude, tendo a responsabilização da Sra. Jacqueline decorrido, aí, da sua conduta omissivo-comissiva em face dessa indevida inclusão no cadastro. 
57.	Como se vê (vide item 54) , a ex-Secretária somente fora citada pelo cadastramento irregular de profissionais no Sistema de Cadastro Nacional de Estabelecimentos de Saúde (SCNES) simplesmente para o recebimento pelo município de incentivo financeiro do Ministério da Saúde; cadastramento esse que ensejou dano ao erário. Não houve na citação qualquer menção às outras irregularidades, quais sejam, a "falta de controle do cumprimento da jornada de trabalho semanal dos profissionais da saúde" e a falta de "estrutura física e precário estado de conservação dos postos de saúde", razão pela qual entende-se que não pode ser-lhe atribuída sanção pelas referidas irregularidades. 
58.	Cumpre-nos, então, examinar a responsabilidade da ex-Secretária em face dos cadastramentos irregulares. Pois bem. O médico Henrique Neiva Cavalcante foi cadastrado no CNES no dia 24 de agosto de 2010 para trabalhar na equipe do PSF Posto de Saúde de Piedade e o médico Jório Neiva de Moura Santo Cordeiro foi cadastrado no CNES no dia 02 de agosto de 2010 para trabalhar na equipe do PSF no Posto de Saúde de Cortado. Logo, os referidos atos comissivos de cadastramentos não podem ser atribuídos a Jacqueline Freitas Melo e Silva, a qual somente fora nomeada em novembro de 2010 (vide peça 66, p. 65) para o cargo de Secretária de Saúde.
59.	Cabe, então, examinar a responsabilidade daquela em face da conduta omissiva em relação "à falta de controle do cumprimento da jornada de trabalho semanal dos profissionais da saúde" e à falta de "estrutura física e precário estado de conservação dos postos de saúde", visto que nosso entendimento, de que essas questões não fizerem objeto da citação, pode não ser acolhido. Nesse sentido, convém trazer à baila voto condutor do Acórdão 3325/2019-TCU-Segunda Câmara, cujo teor, no que interessa, transcreve-se:
8. Contudo, no item 8 da fundamentação do Acórdão 1.664/2019, ficou registrado que a responsabilização da ora embargante teria resultado da sua contribuição direta para a ocorrência da irregularidade, quando assinalou que: " (...) ante a sua conduta omissivo-comissiva, ao deixar de exercer a necessária fiscalização sobre o efetivo cumprimento da jornada horária semanal dos aludidos profissionais de saúde, tendo sido promovido, ainda, o indevido cadastro desses profissionais, ficticiamente, visando tão somente viabilizar o subsequente repasse pecuniário federal com evidente prejuízo ao erário federal e até mesmo à população local." 
9. Não merece prosperar, assim, a alegação de que a citação se restringiria à inclusão irregular dos cadastros no SCNES, até porque, para além dessa falha, a aludida citação teria correlacionado as irregularidades atribuídas à então secretária de saúde com o art. 52 da Lei nº 8.080, de 1990, e o item 2.1, V, do Capítulo II, da então vigente Portaria GM/MS nº 648, de 2006, diante da irregular utilização de recursos do SUS com o desvio de finalidade pelo indevido uso do cadastro dos profissionais de saúde. 
10. Essa alegação de a citação ter se restringido apenas ao irregular cadastramento de profissionais no SCNES sequer corresponderia, aliás, à defesa originalmente apresentada pela própria responsável (ora embargante) , pois, na descrição dos fatos, ela teria assinalado que: "É relatado que houveram (sic) diversas irregularidades acerca da falta de atendimento médico nas localidades da zona rural, descumprimento da carga horária de 40 (quarenta) horas semanais, acúmulo irregular de cargos e cadastro e/ou pagamento de médicos que não atendem no Município". 
11. Também não merece prosperar a alegação de vício no acórdão, ao assinalar a ocorrência de fraude no cadastro de médicos junto ao SCNES, até porque a indevida inclusão de médicos no aludido cadastro corresponderia, sim, à perpetração de fraude, tendo a responsabilização da Sra. Jacqueline decorrido, aí, da sua conduta omissivo-comissiva em face dessa indevida inclusão no cadastro. 
 (...) 
14. Por esse ângulo, aliás, restaria também afastada a suposta omissão na individualização das condutas, em face de a responsabilização da ora embargante ter resultado da sua conduta omissivo-comissiva ante a competência legal atribuída à secretária municipal de saúde para organizar, executar e gerenciar os serviços e as ações de atenção básica. 
60.	Como se vê, o TCU entendeu que a ex-Secretária foi omissa no seu dever de fiscalizar, fato que ensejou a perpetuação do cadastro de 2 (dois) médicos junto ao SCNES, o que ensejou dano ao erário no montante de R$ 76.800,00.
61.	 Desde já, cumpre ressaltar que não se desconhece que o art. 9, inciso III, da Lei 8.080, de 1990, atribui à Secretária de Saúde dos Municípios a direção do Sistema Único de Saúde (SUS) e que o inciso V, subitem 2.1, Capítulo II da Política Nacional de Atenção Básica, aprovada pela Portaria GM/MS 648/2006, estabelecia que competia às Secretarias Municipais de Saúde "garantir infraestrutura necessária ao funcionamento das Unidades Básicas de Saúde, dotando-as de recursos materiais, equipamentos e insumos suficientes para o conjunto de ações propostas", conforme registrou o Exmo. Ministro André Luís Carvalho no item 6 do voto condutor do Acórdão 1664/2019-TCU-Segunda Câmara e no item 9 do voto condutor do Acórdão 3325/2019-TCU-Segunda Câmara. Porém, entende-se que esses dispositivos, bem como o art. 52 da Lei 8.080, de 1990, não pode servir de fundamento para a condenação da ex-Secretária, no presente caso. Explica-se.
62.	Suponha-se que a ex-Secretária tivesse sido nomeada, por exemplo, no início do exercício financeiro de 2010 e tivesse sido a responsável, seja por ato comissivo ou omissivo, pelo cadastramento daqueles 2 (dois médicos) . Ou seja, considera-se que ela, pessoalmente, tivesse cadastrado os médicos Henrique Neiva Cavalcante e Jório Neiva de Moura Santo Cordeiro ou validado os cadastramentos realizados por algum subalterno. Nessa situação hipotética, em que ela cadastrou ou permitiu, com sua conduta omissiva, tanto o cadastramento como a sua manutenção, entende-se que a responsabilidade de Jacqueline Freitas Melo da Silva estaria devidamente amparada pelo ordenamento jurídico.
63.	Retornando ao case, apresenta-se os principais fatos jurídicos que envolvem a questão:
a)	em 02/8/2010, o médico Jório Neiva de Moura Santo Cordeiro foi cadastrado no CNES;
b)	em 24/8/2010, o médico Henrique Neiva Cavalcante foi cadastrado no CNES;
c)	em 19/11/2010, Jacqueline de Freitas Melo da Silva foi nomeada para Secretária de Saúde e Saneamento Básico do Município de Batalha;
d)	entre 7 a 11/11/2011, o Denasus realizou inspeção in loco na Municipalidade (peça 1 p. 40-41) ; 
64.		Em 25/1/2012, Jacqueline Freitas Melo da Silva, em resposta ao Oficio DENASUSIMS/SEAUDIPI n° 01/2012, aduziu que "somente em janeiro de 2011, a fiscalização da secretaria percebeu que ainda constava o nome do Dr. Jório como cadastrado no CNES, momento em que foi solicitado do Dr. Pablo seus dados para atualização no referido sistema. Como o mesmo não apresentou tal documentação exigida, o Município providenciou seu desligamento do quadro de funcionários" (peça 5, p. 19-20, grifos acrescidos) . Ademais, a ex-Secretária informou que "somente em abril de 2011, a fiscalização da secretaria percebeu que ainda constava o nome do Dr. Henrique como cadastrado no CNES, momento em que foi solicitado do Dr. Reinaldo seus dados para atualização no referido sistema" (peça 5, p. 18) . Cabe, então, examinar a conduta da ex-Secretária em relação aos dois cadastros irregulares.
65.	 No que concerne ao médico Jório Neiva de Moura Santo Cordeiro, a ex-Secretária declara que excluiu o nome do Dr. Jório em janeiro de 2011. Por sua vez, o Denasus constatou "a permanência do médico Jório Neiva de Moura Santo Cordeiro cadastrado do CNES até o dia 17 de janeiro de 2011" (grifos acrescidos) . Como se vê, o Denasus constatou que o médico foi excluído do CNES em 17/1/2011, conforme declarou a ex-Secretária. 
66.	Assim, não nos parece razoável imputar responsabilidade a ex-Secretária por ter demorado menos de 2 (dois) meses, depois de sua nomeação  (19/11/2010) , para excluir o médico Jório Neiva de Moura Santo Cordeiro do CNES (exclusão realizada em 17/1/2011) .
67.	Em relação ao médico Henrique Neiva Cavalcante, a ex-Secretária afirmou que somente em abril de 2011 a Secretaria percebeu que ainda constava o cadastro do médico no CNES. Por sua vez, o Denasus constatou que o profissional "permaneceu no Sistema até a competência de março/2011, sendo desligado no dia 02 de maio de 2011" (peça 5, p. 195, grifos acrescidos) . Em outras palavras, a Secretaria de Saúde somente percebeu o cadastro indevido em abril de 2011 e em 2/5/2011 excluiu o médico do CNES. 
68.	Pois bem. Deve-se a analisar, então, o argumento da responsável de que "não agiu com dolo, tampouco com culpa". Nesse sentido, no exame da culpabilidade, deve-se considerar as inovações trazidas ao ordenamento jurídico por meio da Lei 13.655, de 25 de abril de 2018, que deu novos contornos ao Decreto-Lei 4.657, de 1942 (Lei de Introdução às normas do Direito Brasileiro) . 
69.	Sabe-se que, na aplicação de sanções, o TCU deve considerar a natureza e a gravidade da infração, os danos que delas provieram para a Administração Pública, as circunstâncias agravantes ou atenuantes e os antecedentes do agente, nos termos do art. 22, § 2º, do Decreto-lei 4.657, de 1942. Nesse sentido, transcreve-se excerto do voto condutor do Acórdão 2463/2019-TCU-Segunda Câmara, relator Ministro Bruno Dantas, verbis:
29. Entendo que a punição no caso em relevo foi desproporcional à natureza e à gravidade das infrações, às suas consequências econômicas para a administração, bem como às circunstâncias que envolviam os agentes.
30. O art. 22, § 2º, da Lei de Introdução às Normas do Direito Brasileiro (LINDB) assim dispõe:
"Art. 22. Na interpretação de normas sobre gestão pública, serão considerados os obstáculos e as dificuldades reais do gestor e as exigências das políticas públicas a seu cargo, sem prejuízo dos direitos dos administrados.
 (...) 
§ 2º Na aplicação de sanções, serão consideradas a natureza e a gravidade da infração cometida, os danos que dela provierem para a administração pública, as circunstâncias agravantes ou atenuantes e os antecedentes do agente."
70.	A questão nodal, então, consiste em saber se pode ser-lhe atribuída culpa grave (erro grosseiro) , por meio de uma conduta desidiosa, em virtude de a ex-Secretária ter demorado quase 5 (cinco) meses para desligar o médico Henrique Neiva Cavalcante do CNES (nomeação em 19/11/2010 e desligamento em 2/5/2011) .
71.	Inicialmente, faz-se mister elucidar o conceito de "erro grosseiro" para fins de responsabilização do agente público. Para tal, apresenta-se abaixo o conteúdo do art. 28 da Lei de Introdução às Normas do Direito Brasileiro - LINDB (Decreto-Lei 4.657, de 1942) , com a redação dada pela Lei 13.655, de 2018, verbis: 
"Art. 28.  O agente público responderá pessoalmente por suas decisões ou opiniões técnicas em caso de dolo ou erro grosseiro"  (grifos acrescidos) .
72.	Como se vê, a LINDB é cristalina e estatui que o agente público responderá (e não poderá responder) pessoalmente por erro grosseiro. Todavia, não o conceituou. 
73.	O Decreto 9.830, de 10 de junho de 2019, por meio do §1º do art. 12, é que trouxe o conceito de erro grosseiro. Eis o teor do dispositivo que regulamentou o disposto nos arts. 20 ao 30 da LINDB:
Responsabilização na hipótese de dolo ou erro grosseiro
Art. 12. O agente público somente poderá ser responsabilizado por suas decisões ou opiniões técnicas se agir ou se omitir com dolo, direto ou eventual, ou cometer erro grosseiro, no desempenho de suas funções.
§ 1º Considera-se erro grosseiro aquele manifesto, evidente e inescusável praticado com culpa grave, caracterizado por ação ou omissão com elevado grau de negligência, imprudência ou imperícia.
§ 2º Não será configurado dolo ou erro grosseiro do agente público se não restar comprovada, nos autos do processo de responsabilização, situação ou circunstância fática capaz de caracterizar o dolo ou o erro grosseiro.
§ 3º O mero nexo de causalidade entre a conduta e o resultado danoso não implica responsabilização, exceto se comprovado o dolo ou o erro grosseiro do agente público.
§ 4º A complexidade da matéria e das atribuições exercidas pelo agente público serão consideradas em eventual responsabilização do agente público.
§ 5º O montante do dano ao erário, ainda que expressivo, não poderá, por si só, ser elemento para caracterizar o erro grosseiro ou o dolo.
§ 6º A responsabilização pela opinião técnica não se estende de forma automática ao decisor que a adotou como fundamento de decidir e somente se configurará se estiverem presentes elementos suficientes para o decisor aferir o dolo ou o erro grosseiro da opinião técnica ou se houver conluio entre os agentes.
§ 7º No exercício do poder hierárquico, só responderá por culpa in vigilando aquele cuja omissão caracterizar erro grosseiro ou dolo.
§ 8º O disposto neste artigo não exime o agente público de atuar de forma diligente e eficiente no cumprimento dos seus deveres constitucionais e legais.
74.	Por fim, transcreve-se excerto do recente voto, proferido pelo Exmo. Ministro Benjamin Zymler, condutor do Acórdão 4771/2019-TCU-Primeira Câmara, verbis:
67.	Diante da gravidade da conduta e da culpabilidade dos responsáveis, conforme análise a seguir, julgo necessário, ainda, aplicar-lhes individualmente a multa do art. 57 da Lei nº 8.443/1992.
68.	Inicialmente, cabe destacar que as novas disposições da Lei de Introdução às Normas do Direito Brasileiro (LINDB) introduzidas pela Lei 13.655/2018 trouxeram novas balizas à atividade de aplicação de sanções administrativas e de correção de atos irregulares, inclusive na esfera controladora.
69.	Segundo os arts. 22 e 28 da LINB, recém introduzidos pela referida norma:
"Art. 22. Na interpretação de normas sobre gestão pública, serão considerados os obstáculos e as dificuldades reais do gestor e as exigências das políticas públicas a seu cargo, sem prejuízo dos direitos dos administrados.
§ 1º Em decisão sobre regularidade de conduta ou validade de ato, contrato, ajuste, processo ou norma administrativa, serão consideradas as circunstâncias práticas que houverem imposto, limitado ou condicionado a ação do agente.
§ 2º Na aplicação de sanções, serão consideradas a natureza e a gravidade da infração cometida, os danos que dela provierem para a administração pública, as circunstâncias agravantes ou atenuantes e os antecedentes do agente.
 (...) 
§ 3º As sanções aplicadas ao agente serão levadas em conta na dosimetria das demais sanções de mesma natureza e relativas ao mesmo fato.
 (...) 
Art. 28. O agente público responderá pessoalmente por suas decisões ou opiniões técnicas em caso de dolo ou erro grosseiro." (grifos acrescidos) .
70. 	Conforme expus no voto condutor do Acórdão 2391/2018-TCU-Plenário, o erro grosseiro, para fins de responsabilização no âmbito desta Corte de Contas, é o que decorre de uma grave inobservância de um dever de cuidado, isto é, que foi praticado com culpa grave.
71.	 A propósito do tema, esse entendimento foi adotado no Decreto 9.830, de 10 de junho de 2019, que regulamentou os novos artigos da LINDB, cujo art. 12, § 1º dispôs o seguinte: "considera-se erro grosseiro aquele manifesto, evidente e inescusável praticado com culpa grave, caracterizado por ação ou omissão com elevado grau de negligência, imprudência ou imperícia".
72.	 Sem avançar em eventual discussão a respeito da aplicabilidade da norma infralegal à esfera controladora, o fato é que parece haver uma convergência na doutrina e na aplicação prática da nova lei, no sentido de que o parâmetro de responsabilização na esfera sancionadora é a culpa grave.
75.	Como se vê, o Tribunal tem entendido que erro grosseiro é aquele praticado com culpa grave. 
76.	O case que ora se examina não nos parece que possa ser assim rotulado, na medida em que a ex-Secretária, por meio de medidas corretivas, excluiu os referidos médicos do SCNES (um em 17/1/2011 e outro em 2/5/2011) antes mesmo da inspeção in loco do Denasus, que ocorreu no período de 7 a 11/11/2011. 
	CONCLUSÃO
77.	Este Tribunal e o Supremo Tribunal Federal entendem, pacificamente, que o débito é imprescritível.  No que concerne ao prazo prescricional da sanção pecuniária, este Tribunal, por meio do Acórdão 1441/2016-TCU-Plenário, em sede de uniformização de jurisprudência, pacificou o entendimento de que o ato que ordenar a citação, a audiência ou oitiva da parte interrompe a prescrição decenal da pretensão punitiva do TCU, nos termos do art. 202, inciso I, da Lei 10.406/2002 (Código Civil) , contado a partir da data da ocorrência da irregularidade sancionada, nos termos do art. 189 da referida Lei. No presente caso, não ocorreu a prescrição. 
78.	Tanto este Tribunal como o STF entendem, pacificamente, que compete ao TCU fiscalizar a aplicação dos recursos federais repassados pelo SUS aos demais entes federativos, via Fundo Nacional de Saúde.
79.	A ex-Secretária de Saúde foi citada e condenada pelo cadastramento irregular de profissionais no Sistema de Cadastro Nacional de Estabelecimentos de Saúde (SCNES) . O Tribunal atribui a ela uma conduta comissiva irregular, um agir (cadastrar) , e uma conduta omissiva irregular (permitir a manutenção do cadastro) . Ela não fora citada pela "falta de controle do cumprimento da jornada de trabalho semanal dos profissionais da saúde" ou pela falta de "estrutura física e precário estado de conservação dos postos de saúde", não podendo, então, ser sancionada por tais irregularidades. 
80.	A ex-Secretária de Saúde era ordenadora de despesas e responsável pela correta aplicação dos recursos repassados por meio Fundo Nacional de Saúde, fazendo parte do rol de responsáveis e sujeita passiva da relação processual. 
81.	O cadastro e a manutenção de médicos no CNES, sem que os mesmos estivessem prestando serviços à Municipalidade, são ilegalidades que ensejaram dano ao erário. O não atendimento às condicionantes estabelecidas para a realização dessas transferências macularam o fato gerador do repasse, tornando-o nulo e ensejando a restituição do Fundo Nacional de Saúde, independentemente da destinação final dos recursos, pelo ente recebedor. No entanto, os cadastros dos médicos foram efetivados antes da sua nomeação, razão pela qual não se pode atribuir a ela os atos comissivos de cadastramento.
82.	A ex-Secretária, que foi nomeada em 19/11/2010, excluiu os referidos médicos do SCNES (um em 17/1/2011 e outro em 2/5/2011) antes mesmo da inspeção in loco do Denasus, que ocorreu no período de 7 a 11/11/2011. Nesse sentido, o lapso temporal entre a sua nomeação e as exclusões dos médicos do sistema não caracteriza erro grosseiro (culpa grave) , razão pela qual se deve afastar a multa de R$ 25.000,00, que lhe foi cominada no item 9.4 do Acórdão 1664/2019-TCU-Segunda Câmara, e a irregularidade das contas. 
	PROPOSTA DE ENCAMINHAMENTO
83.		Diante do exposto, submetem-se os autos à consideração superior, com posterior encaminhamento ao Ministério Público junto ao Tribunal de Contas da União e ao Gabinete do Relator, propondo com fundamento nos arts. 32, inciso I, e 33 da Lei 8.443/1992:
a)	conhecer do recurso de reconsideração interposto por Jacqueline Freitas Melo da Silva e, no mérito, dar-lhe provimento para suprimir a multa constante no item 9.4 do Acórdão 1664/2019-TCU-Segunda Câmara e, consequentemente, julgar-lhe regulares as contas;
b)	dar ciência da deliberação que vier a ser proferida por esta Corte ao recorrente e à Procuradoria da República no Estado do Piauí.
2.	Anuindo ao entendimento e proposta de encaminhamento da Serur, assim se manifestou o Ministério Público junto ao Tribunal, em Parecer da lavra do Procurador Rodrigo Medeiros de Lima (peça 87) :
	Em face dos elementos constantes dos autos, este representante do Ministério Público de Contas da União manifesta-se em consonância com o encaminhamento oferecido pela unidade instrutiva, em pareceres convergentes (peças 85 e 86) , sem prejuízo de tecer as seguintes considerações acerca dos eventuais reflexos nesta TCE do recente julgamento proferido pelo Supremo Tribunal Federal (STF) no âmbito do Tema de Repercussão Geral 899 ("Prescritibilidade da pretensão de ressarcimento ao erário fundada em decisão de Tribunal de Contas") .
2.	Ao julgar, em 17/4/2020, o mérito do referido tema com repercussão geral, tendo como leading case o Recurso Extraordinário (RE) 636.886, no qual se discutia o alcance da regra estabelecida no art. 37, § 5º, da Constituição Federal, relativamente a pretensões executórias fundadas em decisões condenatórias de Tribunal de Contas, foi fixada a seguinte tese, nos termos do voto do Ministro relator Alexandre de Moraes, cujo entendimento foi seguido pelos demais ministros da Corte Suprema: "É prescritível a pretensão de ressarcimento ao erário fundada em decisão de Tribunal de Contas".
3.	A partir da leitura do voto proferido pelo Ministro Alexandre de Moraes, este membro do Ministério Público compreende que a decisão do STF não trata diretamente do andamento de TCEs no âmbito da Corte de Contas. Há que se diferenciar o âmbito de atuação do TCU - que representa, no raciocínio ora apresentado, os demais Tribunais de Contas de todas as esferas de governo - dos demais órgãos estatais que, após a formação do título executivo extrajudicial, exercerão a pretensão executória em juízo, como a Advocacia-Geral da União (AGU) (responsável pela cobrança de multas e débitos a serem recolhidos aos cofres da União, bem como de autarquias e fundações públicas federais) e os órgãos jurídicos próprios de entidades da Administração indireta que deles dispõem (a exemplo das sociedades de economia mista, empresas públicas e conselhos de classe) .
4.	De todo modo, é possível constatar que a interpretação conferida pela Corte Suprema à matéria constitucional, quanto à inteligência do art. 37, § 5º, da Constituição Federal, é a da prescritibilidade, como regra, da pretensão de ressarcimento ao erário. Segundo constou do item 2 da ementa do referido acórdão, somente seriam imprescritíveis "as ações de ressarcimento ao erário fundadas na prática de ato de improbidade administrativa doloso tipificado na Lei de Improbidade Administrativa - Lei 8.429/1992" (grifo nosso) , conforme tese anteriormente definida na apreciação do Tema 897.
5.	O prazo prescricional quinquenal adotado pelo Ministro Alexandre de Morais, no julgamento do RE 636.886, por sua vez, guarda relação mais específica com a execução judicial de dívida ativa e decorre da aplicação da legislação federal infraconstitucional ao caso concreto sob análise, extrapolando, assim, a matéria constitucional ali apreciada sob a sistemática da repercussão geral, não se revestindo do mesmo alcance ultra partes.
6.	Ademais, o processo de contas, de caráter não judicial, não se confunde com a execução judicial que pode ser deflagrada a partir do título executivo extrajudicial caracterizado pela decisão proferida pelo Tribunal de Contas, não podendo lhe ser transpostas, sem qualquer ponderação, as regras de prescrição que se aplicam à segunda.
7.	Nesse sentido, ainda que nos pareça necessária a adequação da jurisprudência do TCU à tese fixada pelo STF no Tema 899, no sentido de incorporar o entendimento da prescritibilidade do débito, em revisão do entendimento consagrado na Súmula TCU 282, não nos parece adequada a pronta transposição do prazo prescricional adotado pelo Ministro Alexandre de Morais, naquele caso concreto, para a pretensão condenatória exercida por meio do processo de contas. 
8.	Assim, em coerência com o entendimento consolidado da Corte de Contas quanto à incidência do prazo geral de prescrição do art. 205 do Código Civil, à falta de norma específica, às sanções de sua competência, entendemos que o mesmo pode ser estendido, pelas mesmas razões, para a pretensão condenatória de fins ressarcitórios exercida no âmbito do processo de contas.
9.	No caso em exame, considerando que a irregularidade que motivou a ocorrência dos débitos identificados nos autos ocorreu no exercício de 2011 e tendo em vista, ainda, que o ato que ordenou a citação se deu em 18/10/2017 (peça 25) , não se consumou a prescrição da pretensão de ressarcimento ao erário, motivo pelo qual não merecem acolhida as alegações recursais atinentes a eventual ocorrência de prescrição, resumidas nos parágrafos 8º a 10º da instrução à peça 85.
É o Relatório.

8.1. Marlio da Rocha Luz Moura (4.505/OAB-PI) e outros, representando o Município de Batalha - PI.  
8.2. Vitor Tabatinga do Rego Lopes (6989/OAB-PI), representando Jacqueline Freitas Melo da Silva.

Procurador Rodrigo Medeiros de Lima.

RECURSO DE RECONSIDERAÇÃO. TOMADA DE CONTAS ESPECIAL. CONHECIMENTO. RAZÕES RECURSAIS ACOLHIDAS. PROVIMENTO. MULTA SUPRIMIDA. CONTAS REGULARES. CIÊNCIA.

TOMADA DE CONTAS ESPECIAL (TCE)

Secretaria de Recursos (Serur); Secretaria de Controle Externo de Tomada de Contas Especial (SecexTCE).

Conforme consignado no Relatório precedente, este Recurso de Reconsideração foi interposto por Jacqueline Freitas Melo da Silva, ex-Secretária de Saúde do Município de Batalha/PI, em face do Acórdão 1664/2019-TCU-Segunda Câmara, mantido em sede de embargos por meio do Acórdão 3325/2019-TCU-Segunda Câmara, ambos sob a relatoria do Exmo. Ministro André Luís de Carvalho.
2.	Rememorando, a Tomada de Contas Especial que deu origem a este recurso foi instaurada pelo Ministério da Saúde em desfavor de Jacqueline Freitas Melo da Silva, como então secretária municipal de saúde (gestão: de 19/11/2010 a 31/12/2012) , diante de fraudes no cadastro de médicos do Sistema de Cadastro Nacional de Estabelecimentos de Saúde - SCNES no âmbito do Programa da Estratégia Saúde da Família perante o Município de Batalha - PI ante o consequente recebimento indevido de incentivos financeiros do Fundo Nacional de Saúde sob o valor total de R$ 76.800,00 durante o exercício de 2011.
3.	De início, cabe conhecer do recurso por estarem preenchidos os requisitos de admissibilidade previstos nos artigos 32, inciso I, e 33 da Lei Orgânica do Tribunal de Contas da União.
4.	Em suas razões recursais, a Sra. Jacqueline Freitas Melo da Silva alega, em síntese, que: a) houve cerceamento de defesa, ante o prazo de cerca de 7 (sete) anos entre o ato inquinado e a citação realizada pelo TCU, e prescrição quinquenal; b) houve incompetência do TCU, uma vez que a matéria seria de competência do TCE e da Justiça Estadual; c) o responsável pelo programa ESF era o Sr. Edmar José de Figueiredo, de modo que há ilegitimidade passiva em sua inclusão na presente relação processual; d) os recursos federais foram empregados e os serviços foram prestados, não havendo desvio de finalidade nem locupletamento a justificar condenação em débito ou multa; e) deveria responder, tão somente, pelo cadastramento irregular de profissionais no SCNES; f)  os cadastros de médicos foram realizados antes de assumir a gestão e, assim que tomou conhecimento das irregularidades, adotou as medidas cabíveis"; g) teve conhecimento sobre a auditoria no Município dois meses após assumir o cargo de Secretária Municipal; h) foi condenada por fraude no cadastro de médicos juntos ao SCNES mesmo sem provas nos autos e sem oportunidade de se defender quanto a essa imputação; e i) não houve a correta descrição individualizada da sua conduta.
5.	De sua análise, a Serur concluiu que: a) TCU e STF entendem que o débito é imprescritível e que o prazo prescricional da sanção pecuniária é decenal, nos termos do Acórdão 1441/2016-TCU-Plenário; b) TCU e STF entendem que compete ao TCU fiscalizar a aplicação dos recursos federais repassados pelo SUS aos demais entes federativos, via Fundo Nacional de Saúde; c) a recorrente não foi citada e condenada pela "falta de controle do cumprimento da jornada de trabalho semanal dos profissionais da saúde" ou pela falta de "estrutura física e precário estado de conservação dos postos de saúde", mas pelo cadastramento irregular de profissionais no Sistema de Cadastro Nacional de Estabelecimentos de Saúde (SCNES) ; d) a recorrente era ordenadora de despesas e responsável pela correta aplicação dos recursos repassados por meio Fundo Nacional de Saúde, fazendo parte do rol de responsáveis e sujeita passiva da relação processual; e) o cadastro e a manutenção de médicos no CNES, sem que os mesmos estivessem prestando serviços à Municipalidade, são ilegalidades que ensejaram dano ao erário, entretanto, constatou-se que, de fato, os cadastros dos médicos foram efetivados antes da sua nomeação, razão pela qual não se pode atribuir a ela os atos comissivos de cadastramento; f) a recorrente foi nomeada em 19/11/2010, excluiu os referidos médicos do SCNES (um em 17/1/2011 e outro em 2/5/2011) antes mesmo da inspeção in loco do Denasus, que ocorreu no período de 7 a 11/11/2011, de modo que o lapso temporal entre a sua nomeação e as exclusões dos médicos do sistema não caracteriza erro grosseiro (culpa grave) , cabendo afastar a multa de R$ 25.000,00, que lhe foi cominada no item 9.4 do Acórdão 1664/2019-TCU-Segunda Câmara, e a irregularidade das contas. 
6.	Acolho integralmente a análise e proposta de encaminhamento da Serur, que contou com a anuência do Ministério Público junto ao Tribunal, incorporando seus fundamentos às minhas razões de decidir, sem prejuízo do breve destaque que farei adiante.
7.	A recorrente foi citada e condenada pelo cadastramento irregular de profissionais no Sistema de Cadastro Nacional de Estabelecimentos de Saúde (SCNES) , mas, conforme constatado pela Serur, os referidos cadastros foram efetivados antes da sua nomeação, em 19/11/2010, senão vejamos:
"57. Como se vê (vide item 54) , a ex-Secretária somente fora citada pelo cadastramento irregular de profissionais no Sistema de Cadastro Nacional de Estabelecimentos de Saúde (SCNES) simplesmente para o recebimento pelo município de incentivo financeiro do Ministério da Saúde; cadastramento esse que ensejou dano ao erário. Não houve na citação qualquer menção às outras irregularidades, quais sejam, a "falta de controle do cumprimento da jornada de trabalho semanal dos profissionais da saúde" e a falta de "estrutura física e precário estado de conservação dos postos de saúde", razão pela qual entende-se que não pode ser-lhe atribuída sanção pelas referidas irregularidades. 
58. Cumpre-nos, então, examinar a responsabilidade da ex-Secretária em face dos cadastramentos irregulares. Pois bem. O médico Henrique Neiva Cavalcante foi cadastrado no CNES no dia 24 de agosto de 2010 para trabalhar na equipe do PSF Posto de Saúde de Piedade e o médico Jório Neiva de Moura Santo Cordeiro foi cadastrado no CNES no dia 02 de agosto de 2010 para trabalhar na equipe do PSF no Posto de Saúde de Cortado. Logo, os referidos atos comissivos de cadastramentos não podem ser atribuídos a Jacqueline Freitas Melo e Silva, a qual somente fora nomeada em novembro de 2010 (vide peça 66, p. 65) para o cargo de Secretária de Saúde."
8	Ademais, restou demonstrado que os referidos médicos foram excluídos do SCNES poucos meses após a recorrente assumir o cargo de Secretária Municipal (um em 17/1/2011 e outro em 2/5/2011) e antes mesmo da inspeção in loco do Denasus, que ocorreu no período de 7 a 11/11/2011, conforme se vê no seguinte trecho da instrução da Serur:
"65. No que concerne ao médico Jório Neiva de Moura Santo Cordeiro, a ex-Secretária declara que excluiu o nome do Dr. Jório em janeiro de 2011. Por sua vez, o Denasus constatou "a permanência do médico Jório Neiva de Moura Santo Cordeiro cadastrado do CNES até o dia 17 de janeiro de 2011" (grifos acrescidos) . Como se vê, o Denasus constatou que o médico foi excluído do CNES em 17/1/2011, conforme declarou a ex-Secretária. 
66. Assim, não nos parece razoável imputar responsabilidade a ex-Secretária por ter demorado menos de 2 (dois) meses, depois de sua nomeação  (19/11/2010) , para excluir o médico Jório Neiva de Moura Santo Cordeiro do CNES (exclusão realizada em 17/1/2011) .
67. Em relação ao médico Henrique Neiva Cavalcante, a ex-Secretária afirmou que somente em abril de 2011 a Secretaria percebeu que ainda constava o cadastro do médico no CNES. Por sua vez, o Denasus constatou que o profissional "permaneceu no Sistema até a competência de março/2011, sendo desligado no dia 02 de maio de 2011" (peça 5, p. 195, grifos acrescidos) . Em outras palavras, a Secretaria de Saúde somente percebeu o cadastro indevido em abril de 2011 e em 2/5/2011 excluiu o médico do CNES."
9.	Dos destaques apresentados, nota-se que não cabe condenação à recorrente pelo ato do cadastramento irregular dos referidos médicos e é possível deduzir que atuou regularmente ao perceber a irregularidade, de modo que a proposta da Serur está adequada, no sentido de dar provimento ao presente recurso, suprimindo a multa aplicada à recorrente e julgando suas contas regulares.
	Sendo esses os destaques que entendo suficientes nesta oportunidade, VOTO no sentido de que o Tribunal adote a deliberação que ora submeto à apreciação deste Colegiado
TCU, Sala das Sessões Ministro Luciano Brandão Alves de Souza, em 6 de abril de 2021.
AROLDO CEDRAZ 
Relator